【裁判字號】    98,訴,829
【裁判日期】    980811
【裁判案由】    損害賠償
【裁判全文】
臺灣桃園地方法院民事判決               98年度訴字第829號
原      告  崴拓系統家具有限公司
                      樓
法定代理人  乙○○
訴訟代理人  李宏文律師
被      告  甲○○
上列當事人間請求損害賠償事件，於民國98年7 月15日辯論終結
，本院判決如下：
    主  文
原告之訴及假執行之聲請均駁回。
訴訟費用由原告負擔。
    事實及理由
一、原告起訴主張：
  (一)被告自民國95年11月1 日起受僱於伊公司擔任業務之職迄至
    97年6 月離職，被告於到職時曾簽訂「聘僱協議書」（下稱
    系爭協議書），以資為兩造權利義務之規範。嗣被告離職後
    旋即至訴外人立可開燈箱股份有限公司（下稱立可開公司）
    任職，並於該公司從事產品規劃、設計之工作。在契約自由
    之原則下，僱主與員工得依雙方協議簽訂契約，而受僱人有
    忠於其職責之義務，於僱用期間非得僱用人之允許，固不得
    為自己或第3 人辦理同類之營業事務，惟為免受僱人因知悉
    前僱用人之營業資料而作不公平競爭，雙方得事先約定於受
    僱人離職後，在特定期間內不得從事與僱用人相同或相類似
    之行業，以免有不公平之競爭。依系爭協議書第4 條第1 款
    約定已載明：「乙方離職後3 年內，不得至同性質公司從事
    性質相似之工程技術工作或與甲方類似之設備、設計、施工
    ，不得進行在甲方已完成或進行中之產品設計或技術開發工
    作。乙方違反本項規定時，甲方得請求乙方賠償新台幣（下
    同）壹佰萬元及該產品或技術對甲方之市場價值」等語，而
    立可開公司所營事業與原告之營業項目極為相近，係屬同性
    質公司，被告卻於離職後未滿3 年旋即受僱於立可開公司從
    事相關設備之規劃、設計工作，此由電話錄音：「A ：…那
    我剛問過有一位甲○○（按，即被告），林先生，他是做設
    計嗎？」、「C ：對」、「A ：甲○○，林先生」、「C ：
    嗯，他是我們那個平面設計」等語之內容即可為證。
  (二)綜上，被告之行為顯已違反上開競業禁止條款之約定，爰依
    系爭協議書之約定提起本訴，請求被告賠償違約金100 萬元
    ，並聲明：1.被告應給付原告100 萬元，及自起訴狀繕本送
    達之翌日起至清償日止，按年息5%計算之利息。2.被告願供
    擔保請准宣告假執行等語。
二、被告則以：
  (一)其自95年11月1 日起受僱於原告公司擔任業務之職，任職期
    間從事系統家具與室內裝潢工作至97年6 月離職，於97年8
    月任職於立可開公司擔任美編與廣告設計之工作，至98年4
    月因立可開公司經營不善，所屬部門資遣。原告所經營之營
    利事業為家具及裝設品製造業，與立可開公司所經營之廣告
    招牌燈箱、一般廣告服務業並不屬於事業同種類範圍內，且
    差距甚遠，依原告所提供之錄音光碟內容，即可證實立可開
    公司是從事廣告招牌燈箱事業。原告並無事實證明其離職後
    所任職立可開公司之職位，對伊有營業損失可言。而其原於
    原告公司擔任業務，於立可開公司擔任美編、招牌設計之職
    位，兩者職務並不相同，工作內容也不相同，其確無違反競
    業禁止條款約定。況其在原告之職務及地位較低，非其之主
    要營業幹部，是處於弱勢之普通勞工，此類勞工更無相當管
    道得以知悉其企業僱主之營業秘密或商業機密。
  (二)退步言，即便要其負競業禁止義務，原告於競業禁止期間並
    未對被告生活上有所補償，勞工以其所學所能投入工作換取
    工資，是為謀生之憑藉。今原告欲令勞工放棄所學所能於一
    定期間內不得工作，對處於經濟弱勢之勞工言，即不公平，
    原告如不為競業禁止期間對被告有所補償，競業禁止之約定
    ，即喪失效力。此外，兩造間所簽訂之競業禁止約定範圍未
    明，對於競業行為之區域、對象等亦均未明確記載，有嚴重
    限制伊受憲法第15條所保障之工作權等語置辯，並聲明：如
    主文所示等語。
三、原告主張：被告自95年11月1 日起受僱於伊公司擔任業務之
    職，至97年6 月離職，被告於到職時曾簽訂系爭協議書，於
    其中第4 條第1 款明訂：「乙方（即被告）離職3 年內，不
    得至同性質公司從事性質相似之工程技術工作或與甲方（即
    原告）類似之設備、設計、施工，不得進行原在甲方已完成
    或進行中之產品設計或技術開發工作。乙方違反本項規定時
    ，甲方得請求乙方賠償100 萬元及該產品或技術對甲方之市
    場價值」等語。嗣被告自原告公司離職後，於97年8 月至立
    可開公司擔任美編與廣告設計之工作等之事實，業據提出系
    爭協議書、離職申請書等為證（見本院卷第6-8 頁），且為
    被告所不爭執，堪信為真正。
四、原告復主張：被告自伊公司離職後，旋至立可開公司任職，
    擔任美編與廣告設計之工作，而立可開公司與伊公司屬同性
    質公司，營業項目極為相近，被告所為顯然違反上述系爭協
    議書第4 條第1 款之競業禁止條款之約定，伊自得依約請求
    被告賠償100 萬元等語，然為被告所否認，並以前詞置辯。
    經查：
  (一)按當事人主張有利於己之事實者，就其事實有舉證之責任，
    民事訴訟法第277 條前段定有明文；又民事訴訟如係由原告
    主張權利者，應先由原告負舉證之責，若原告先不能舉證，
    以證實自己主張之事實為真實，則被告就其抗辯事實即令不
    能舉證，或其所舉證據尚有疵累，亦應駁回原告之請求，有
    最高法院17年上字第917 號判例可資參照。
  (二)關於原告主張被告於離職後，任職立可開公司擔任美編與廣
    告設計之工作，而立可開公司與伊公司屬同性質公司，營業
    項目極為相近乙節，雖據原告提出立可開公司公司資料查詢
    乙紙為證（見本院卷第10頁），依其上所載之所營事業資料
    包含：「文教、樂器、育樂用品批發業」、「文教、樂器、
    育樂用品零售業」、「一般廣告服務業」、「電線及電纜製
    造業」、「塑膠皮、布、板、管材製造業」、「國際貿易業
    」、「除許可業務外，得經營法令非禁止或限制之業務」等
    ，而依原告公司之公司變更登記表所載之所營事業則為：「
    家具及裝設品製造業」、「家具、寢具、廚房器具、裝設品
    批發業」、「五金批發業」、「陶瓷玻璃器皿批發業」、「
    室內裝潢業」、「油漆工程業」、「景觀、室內設計業」、
    「織布業」、「成衣業」、「皮革、毛皮整製業」、「強化
    塑膠製品製造業」、「鋁鑄造業」、「金屬結構及建築組件
    製造業」、「機械設備製造業」、「發電、輸電、配電機械
    製造業」、「照明設備製造業」、「電子零組件製造業」、
    「汽車及其零件零造業」、「一般儀器製造業」、「一般儀
    器製造業」、「自動控製設備工程業」、「機械安裝業」、
    「電腦設備安裝業」…等（見本院卷第30-33 頁），參諸原
    告公司名稱為「崴拓系統家具有限公司」，立可開公司全名
    則為「立可開燈箱股份有限公司」，原告復自承伊公司主要
    營業項目為室內設計、設計產品、電器承裝業等語明確（見
    本院卷第36頁），足認原告公司係從事室內裝潢設計業務之
    公司，立可開公司則係從事廣告燈箱設計之公司，兩者市場
    、客戶屬性均不相同，核屬不同業務性質公司。原告雖另提
    出案名為「中原大學語言中心」、「巴斯夫」、「三鑫」、
    卓嶽」、「協洋」之相關設計圖及資料，以證明伊亦有從事
    廣告燈箱之設計等業務（見本院卷第36-41 頁），惟查，被
    告辯稱：其僅參與其中「中原大學語言中心」部分，且係平
    面設計，不包含電路部分，且「中原大學語言中心」案僅係
    文化走廊之室內設計等語，就其中被告僅參與「中原大學語
    言中心」部分乙節，為原告所不爭執（見本院卷第42頁），
    堪予採信，是原告所提出「中原大學語言中心」以外之相關
    資料，核與本件無涉，亦可認定，自毋庸予以審酌。而細酌
    原告所提出有關「中原大學語言中心」部分之相關資料即相
    片所示，確係於室內走廊空間，以投射光源對牆上之圖畫、
    文字等訊息給予照明而予展示，與一般通念所認知之室內設
    計業務尚無不合，是原告此部分所提出之事證，不僅無從證
    明伊亦從事廣告燈箱之設計等業務，反足證明被告所辯：伊
    於原告公司任職時僅從事室內設計等業務等語屬實。此外，
    原告復未能就被告於自伊公司離職後，至同性質公司從事性
    質相似之工程技術工作或與原告類似之設備、設計、施工，
    不得進行原在原告公司已完成或進行中之產品設計或技術開
    發工作之事實舉證以實其說，故原告主張被告有違反上述競
    業禁止條款之行為云云，不足信採。
  (三)又競業禁止之有效要件，包括：1.企業或雇主有依競業禁止
    特約保護之利益存在，即雇主之固有知識、營業祕密確有保
    護之必要、2.勞工或員工在原雇主或公司之職務及地位，如
    無特別技能、技術且職位較低，非企業之主要營業幹部、處
    於弱勢之勞工，縱離職後至相同或類似業務之企業任職，亦
    無妨害原雇主營業之可能，此時之競業禁止約定應認拘束勞
    工轉業自由，乃違反公序良俗而無效、3.限制勞工就業之對
    象、期間、區域、職業活動之範圍，需不超逾合理之範疇、
    4.需有填補勞工因競業禁止之損害之代償措施。查本件原告
    起訴請求被告賠償因其違反上述競業禁止條款行為所生之違
    約金，然並未將伊有何依競業禁止特約保護之利益存在乙情
    提出於本院並予舉證，僅泛稱：被告了解所有公司營運及相
    關未來開發產品及走向云云，自難憑採；又被告任職於原告
    公司期間，職稱為「業務」，薪資為每月28,000元等情，亦
    有上述離職申請書在卷可稽，並據原告自陳在卷（見本院卷
    第37頁），據此實難認被告於原告公司任職期間，就被告嗣
    至立可開公司所從事之美編與廣告設計業務範圍內，於原告
    公司係屬具特別技能、技術，且職位較高，而為企業之主要
    營業幹部，於離職後至相同或類似業務之企業任職，有妨害
    原雇主營業之可能；再者，原告並未因被告簽立上述競業禁
    止條款，而給予被告因此而生損害之補償，此據原告自承在
    卷（見本院卷第42頁）。綜上，應認原告於被告任職伊公司
    之際，要求被告簽署所有員工、不分職務內容為何均須簽立
    之上述競業禁止條款，係屬無效，則原告以此充為請求被告
    給付100 萬元違約金之依據，洵無可採。
五、從而，原告依系爭協議書第4 條第1 款競業禁止條款之約定
    ，請求被告給付原告100 萬元，及自起訴狀繕本送達之翌日
    起至清償日止，按年息5%計算之利息，為無理由，應予駁回
    。又原告之訴既經駁回，其假執行之聲請即失所附麗，應併
    駁回之，附此敘明。
六、本件事證已臻明確，兩造其餘之主張、陳述及所提之證據資
    料，核與判決結果無何影響，爰不一一論述，附此敘明。
七、據上論結，本件原告之訴為無理由，依民事訴訟法第78條，
    判決如主文。
中    華    民    國    98    年    8     月    11    日
                  民事第一庭    法  官  范明達
以上正本係照原本作成
如對本判決上訴，須於判決送達後20日內向本院提出上訴狀
中    華    民    國    98    年    8     月    11    日
                                書記官  張豐松


司法院資訊處製作；財團法人民間司法改革基金會備份。
